【裁判字號】    89,台上,6791
【裁判日期】    891109
【裁判案由】    偽造有價證券
【裁判全文】
最高法院刑事判決                              八十九年度台上字第六七九一號
    上  訴  人  甲○○
    選任辯護人  羅豐胤律師
                林慧蓉律師
右上訴人因偽造有價證券案件，不服台灣高等法院台中分院中華民國八十七年九月八
日第二審判決（八十七年度上訴字第一二三六號，起訴案號：台灣台中地方法院檢察
署八十六年度偵字第八六○○號），提起上訴，本院判決如左：
    主  文
原判決撤銷，發回台灣高等法院台中分院。
    理  由
本件原判決認定上訴人甲○○意圖為自己不法之所有，於民國八十五年二月二十四日
，至台中市○○○路二三八號十四樓之四，竊取張大中所有付款人為台中市第三信用
合作社進化分社第二三八一之四帳號空白支票計一百二十七張及存款簿十本，得手後
意圖供行使之用，旋於不詳之時、地，偽造姚林榮之印文於其中票號ＪＡ00000
00號支票發票人欄上，並分別偽填發票日為八十六年一月三十一日、金額為新台幣
十萬元；嗣將上開偽造之支票交付予不知情之石建成抵償債務，石建成轉交予其弟石
建隆，石建隆借用廖崑喜之帳戶於八十六年一月三十一日提示該支票，因張大中已掛
失止付而被警循線查獲等情。因將第一審論處上訴人意圖供行使之用而偽造有價證券
罪刑之判決撤銷，改判仍論處同一罪刑。固非毫無見地。
惟查：(一)、科刑判決書，須將認定之犯罪事實詳記於事實欄，然後於理由內逐一說明
憑以認定之依據，使事實認定與理由說明兩相一致，方為合法，倘事實欄已有敘明，
而理由未加說明，是為理由不備，足為構成撤銷之原因。原判決事實欄僅記載上訴人
「意圖供行使之用，旋於不詳之時、地，偽造姚林榮之印文於其中票號ＪＡ0000
000號支票發票人欄上，並分別偽填發票日為八十六年一月三十一日，金額為新台
幣十萬元而完成發票行為」，事實欄未明確認定上訴人以何方式偽造「姚林榮」之印
文於上開支票上，究竟上訴人係以偽刻之「姚林榮」之印章加蓋方式偽造「姚林榮」
之印文？或直接以何方式偽造「姚林榮」之印文於上開支票上？原判決亦俱未於理由
內詳加說明，自有理由不備之違法。(二)、按審理事實之法院對於被告有利及不利之證
據，應一律注意，詳為調查，綜合全案證據資料，本於經驗法則以定其取捨，並將取
捨證據及得心證之理由於判決內詳為說明。故證據雖已調查，而尚有其他必要部分並
未調查，仍難遽為被告有利或不利之認定。卷查證人張大中於檢察官偵查中經訊以「
失竊的票出現幾張？」，答稱「出現第二張在太平」（見八十六年度偵字第八六○○
號卷第十六頁正面），證人鍾吉玲（即張大中之妻）於檢察官偵查中經訊以「妳先生
的票有出現幾張？」，答稱「連本案支票有三張，我先生去過霧峰分局做過筆錄，另
二張也是霧峰分局通知我們」等語（見上開偵查卷第四五頁），究竟證人張大中所失
竊遭提示不獲兌現之票據共有幾張？該被提示票據是否均出自上訴人所偽造交付？該
被提示票據上之筆跡是否同一？本件支票上所書寫之金額是否為上訴人所書寫之筆跡
？凡此與判斷上訴人是否應負偽造有價證券之犯行，至有關係，自有深入調查勾稽之
必要。原審對於上開諸疑點未予調查釐清，遽以認定上訴人有偽造有價證券之犯行，
尚嫌速斷，難昭折服。(三)、刑事訴訟法第九十五條第一款規定：「訊問被告應先告知
犯罪嫌疑及所犯所有罪名。罪名經告知後，認為應變更者，應再告知。」，乃被告在
刑事程序上應受告知之權利，為憲法第八條第一項正當法律程序保障內容之一，旨在
使被告能充分行使防禦權，以維審判程序之公平。其所謂「犯罪嫌疑及所犯所有罪名
」，除起訴書所記載之犯罪事實及所犯法條外，自包含依刑事訴訟法第二百六十七條
規定起訴效力所擴張之犯罪事實及罪名，暨依同法第三百條規定變更起訴法條後之新
罪名。法院就此等新增或變更之罪名，均應於其認為有新增或變更之情形時，隨時、
但至遲於審判期日前踐行上開告知之程序，使被告知悉而充分行使其防禦權，始能避
免突襲性裁判，而確保其權益；否則，如僅就原起訴之犯罪事實及罪名調查、辯論終
結後，擅自擴及起訴書所記載者以外之犯罪事實或變更起訴書所引應適用之法條而為
判決，就此等未經告知之犯罪事實及新罪名而言，無異剝奪被告依同法第九十六條、
第一百七十三條、第二百八十九條等規定所應享有而屬於憲法第十六條訴訟基本權保
障範圍內之辯明罪嫌及辯論（護）等程序權，抑且直接違背憲法第八條第一項所稱「
非由法院依法定程序不得審問處罰」之規定，難謂於判決無影響，自應認該判決違背
法令；至若就起訴效力擴張之犯罪事實及變更起訴法條之同一性事實，已踐行刑事訴
訟法第九十六條、第一百七十三條、第二百八十九條等規定之調查辯論程序，僅未對
被告告知新罪名而於判決無影響時，則屬訴訟程序違法。本件檢察官起訴書原指訴上
訴人觸犯刑法第三百二十條第一項、第二百十七條第一項、第二百零一條第一項之罪
嫌，原判決雖有敘明上訴人所犯刑法第三百三十九條第一項之詐欺取財罪，與起訴而
經論罪科刑部分有牽連犯之關係，為裁判上之一罪，基於審判不可分之原則，法院自
得一併審判；依原審審判筆錄之記載，原審對於此部分之同一性事實，固已踐行調查
辯論程序，但僅對上訴人告知起訴書記載之犯罪事實及罪名，而未告知擴張之新事實
、新罪名，依上開說明，其訴訟程序仍屬違法。以上諸端，或為上訴意旨所指摘，或
為本院得依職權調查之事項，應認原判決有撤銷發回更審之原因。
據上論結，應依刑事訴訟法第三百九十七條、第四百零一條，判決如主文。
中      華      民      國    八十九    年     十一     月      九      日
                              最高法院刑事第九庭
                                  審判長法官  曾  有  田
                                        法官  陳  宗  鎮
                                        法官  劉  介  民
                                        法官  孫  增  同
                                        法官  蕭  權  閔
      右正本證明與原本無異
                                              書  記  官
中      華      民      國    八十九    年     十一     月     十五     日


司法院資訊處製作；財團法人民間司法改革基金會備份。
